【裁判字號】    97,重上更(四),359
【裁判日期】    980428
【裁判案由】    偽造文書等
【裁判全文】
臺灣高等法院臺南分院刑事判決   97年度重上更(四)字第359號
上  訴  人
即自訴人      戊○○
自訴代理人    張仁懷  律師
被      告    乙○○
被      告    甲○○
被      告    丁○○
上列被告共同
選任辯護人    蔡進欽  律師
              蘇正信  律師
              蔡弘琳  律師
上列上訴人因自訴被告等偽造文書等案件，不服臺灣臺南地方法
院87年度自字第114號中華民國88年3月9日第一審判決，提起上
訴，判決後，經最高法院第4次發回更審，本院判決如下：
    主  文
上訴駁回。
    理  由
一、本件自訴意旨略以：被告乙○○、甲○○與自訴人戊○○等
    人，於民國（下同）83年間共同出資成立佳禾娛樂有限公司
    （下稱佳禾公司），經營保齡球館事業，並推由乙○○出任
    董事長，聘請甲○○擔任經理負責公司之經營，且為全體股
    東領取紅利等行政作業方便起見，乃將私章委託甲○○保管
    ，詎渠等竟分別為下列之犯罪行為：
（一）被告乙○○與甲○○基於偽造文書之共同犯意，於84年8
      月間，未經自訴人等股東之同意，擅自使用該公司全體股
      東之名義，以合夥名義偽造營利事業統一發證設立申請登
      記書，持以向台南縣政府主管機關申請成立「佳禾企業社
      」，涉犯刑法第210條、第217條第1項、第216條、第214
      條之偽造、行使私文書、使公務員登載不實等罪。
（二）乙○○復於86年1月間與甲○○、丁○○等3人，為規避自
      訴人監督佳禾公司帳務，乃於其他股東不知情之情況下，
      共同將佳禾公司在第一商業銀行佳里分行所開設之支票存
      款帳戶，將自訴人之印鑑變更為丁○○之印鑑，涉犯刑法
      第342條第1項之背信罪。
（三）乙○○又於86年5月間與甲○○，未經股東會決議即私自
      偽造佳禾公司股東會議記錄及相關資料，共同向臺灣省建
      設廳申請公司解散登記獲准，涉犯刑法第210條、第216條
      、第214條之偽造、行使私文書、使公務員登載不實、第
      342條第1項之背信等罪。
（四）乙○○又於86年10月間與丁○○、王智賢（已判決無罪確
      定）、甲○○等4人共謀侵占佳禾公司資產，共同以不實
      之股東會議記錄，向台南縣政府主管機關申請結束營業，
      且乙○○、丁○○、甲○○及王智賢等4人復於86年10月
      16日，共同以無效之決議，將佳禾公司建築物部分讓與基
      地所有人楊貴生，保齡球館內之球道則分配於除自訴人外
      之其他股東，乙○○竟將基地所有人返還之押租金及讓與
      建築物之價金侵占入己，且保齡球館內之球道、電腦、辦
      公桌椅、電力及消防設備等亦未依決議內容分配予股東，
      實則係由乙○○、丁○○及王智賢等人將之拆除佔為己有
      ，另公司內其他設備及用品，則由丁○○加以變賣，除甲○○分得新台幣（以下同）九十萬外，其餘則由丁○○及
      王智賢2人朋分，另辦公桌椅及沙發等資產亦由王智賢運
      回據為有己有。另佳禾公司興建保齡球館之初，尚積欠承
      裝保齡球道等設備之富可企業有限公司（下稱富可公司）
      共計一百七十萬三千七百元，佳禾公司乃決議自84年8月
      起，每月自盈餘中提撥二十萬元交由乙○○代為清償，至
      85年8月止共提撥二百六十萬元，不料乙○○竟將之侵占
      入己，涉犯刑法第342條第1項之背信罪、第336條第2項之
      業務侵占罪、第354條毀損罪云云，並認各罪間有牽連犯
      之一罪關係。（以上均見更三審卷一第94頁自訴補充理由
      狀）。
二、按犯罪事實應依證據認定之，無證據不得認定其犯罪事實；
    又不能證明被告犯罪或其行為不罰者，應諭知無罪之判決，
    為刑事訴訟法第154條、第301條第1項定有明文。又事實之
    認定，應憑證據，如未能發現相當之證據，或證據不足以證
    明，自不能以推測或擬制之方法，為裁判之基礎；次按自訴
    人之自訴，係以被告受刑事訴追為目的，是其陳述是否與事
    實相符，仍應調查其他證據以資審認，茍其所為之攻擊之詞
    ，尚有瑕疵，則在此瑕疵未究明以前，即不能遽採為斷罪之
    基礎（參見最高法院40年台上字第86號、69年台上字第1531
    號判例意旨）。本件自訴人認被告乙○○等人涉有偽造文書
    等罪嫌，係以自訴人戊○○原為佳禾公司之總經理，然上開
    有關佳禾公司營業事務等諸項情事，伊均不知情，且被告乙○○等人為前述諸項事務之決議時，其亦均未在場，而佳禾
    公司解散後公司資產如何處理，伊更是一無所悉等情為其主
    要論據，並提出佳禾公司章程、營利事業統一發證設立登記
    申請書、第一商業銀行佳里分行87年1月14日函統一發票、
    郵局存證信函、佳禾公司86年10月16日股陳會議記錄影本等
    資料以為佐證。惟訊據被告乙○○、甲○○、丁○○、等均
    堅詞否認涉有前揭自訴人所指之犯行，分別辯稱：
（一）被告乙○○辯稱：自訴人當時任佳禾公司總經理，因佳禾
      公司之營利事業登記證所登記營業所在地為臺南縣永康市
      ○○里○○街91巷20弄87號1樓，且登記項目特別註明「
      不得經營保齡球場業務」，而佳禾保齡球館則設在臺南縣
      佳里鎮○○路91號，故佳禾保齡球館於84年7月8日正式開
      幕對外營業後，即引起主管機關及稅捐單位注意，隨時均
      有無照營業面臨勒令停業之命運，故請己○○商量，由原
      佳禾公司股東按原出資比例成立佳禾企業社，同時解散佳
      禾公司，上開有關設立佳禾企業社、解散佳禾娛樂有限公
      司均自訴人決定辦理，且稅捐稽徵處所發之娛樂稅傳票自
      訴人也有簽名，至變更第一商業銀行佳里分行佳禾公司印
      鑑章，係因自訴人見營運不佳聲明退股拒不蓋章，不得已
      更換印鑑，嗣公司虧損，無法經營，又無人承受，始予解
      散結束營業，並通知取回其球道設備等，絕無偽造文書、
      背信、侵占等犯行。
（二）被告甲○○辯稱：伊只是受僱人，擔任公司經理，公司業
      務並非由伊運作，前揭事項都有經開會決定，自訴人均知
      情並參與等語。
（三）被告丁○○辯稱：係自訴人邀伊參加公司，前揭事項自訴
      人均知情，伊剛開始係委由自訴人及被告乙○○去經營，
      並未參與任何業務，嗣因自訴人要退股不管事，始請伊監
      督等語。
三、追加不合法：
（一）自訴人另於97年12月11日、97年12月29日98年1月19日具
      狀追加自訴，主張：被告乙○○、甲○○將原設於其設籍
      地址之佳禾公司，遷至臺南縣佳里鎮○○路91號後，與被
      告甲○○共同將經濟部所發公司所在地：「臺灣省臺南縣
      永康市○○街91巷20弄87號」之公司執照影本，暨變更登
      記後，公司所在地：「臺灣省臺南縣佳里鎮○○路91號」
      之公司執照影本，及臺南縣政府所發營業所在地：「臺南
      縣佳里鎮○○路91號」之營利事業登記證影本，交付與自
      訴人收執，係犯刑法第210條變造私文書罪嫌。另被告丁○○從中參予被告乙○○、甲○○之犯行：(1)變更佳禾公
      司支票印鑑，於無其他股東監督下，濫開支票，盜取公款
      。(2)行使偽造股東（解散）同意書，將佳禾公司解散。解
      散之後，營業利益，全部登記於佳禾企業社名義下；而應
      付各款項，全部以佳禾娛樂有限公司、乙○○、丁○○具
      名之支票支付。(3)與土地出租人楊生貴中途解除租約，將
      佳禾公司所置建築物資產，讓予楊生貴。實者，從出租人
      楊生貴取得上揭建物等值價金，以上皆涉不法利益等語。
      另於更三審指訴被告等涉犯公司法第90條第2項違反清算
      義務罪（更三審卷一第94頁）等項。
（二）惟按：於第一審辯論終結前，得就與本案相牽連之犯罪或
      本罪之誣告罪，追加起訴。刑事訴訟法第265條規定甚明
      ，自訴人於更四審始追加自訴，顯已逾期而非合法。另自
      訴人於本院98年1月16日準備期日就毀損部分撤回自訴，
      依刑事訴訟法第269條規定亦不得撤回，先為明。
四、關於成立「佳禾企業社」部分：
（一）被告乙○○等人供稱：佳禾公司之營利事業登記證所登記
      營業所在地為臺南縣永康市○○里○○街91巷20弄87號1
      樓，且登記項目特別註明「不得經營保齡球場業務」，而
      佳禾保齡球館則設在臺南縣佳里鎮○○路91號，因未登記
      營業，故佳禾保齡球館於84年7月8日正式開幕對外營業後
      ，即引起主管機關及稅捐單位注意，隨時均有無照營業面
      臨勒令停業之命運，故請己○○商量，由原佳禾公司股東
      按原出資比例成立「佳禾企業社」，同時解散佳禾公司，
      在佳里鎮辦理設籍課稅，所有股東都有交印章給他辦理之
      事實，已據證人即代為辦理登記申請之代書己○○於原審
      結證供稱：「佳禾公司遷至佳里鎮營業，因為沒有房屋使
      用執照，無法申請營利事業登記證，我建議可以另外設立
      佳禾企業社，在佳里辦理設籍課稅，而在永康的佳禾公司
      已經沒有營業，新化稅捐處就通知如不營業就要註銷，我
      有告訴他們要股東同意，並蓋原來的印鑑」（詳原審卷第
      108頁)；於本院更審時亦證稱：「佳禾公司當初申請設立
      是在永康市，不是我辦的，後來到佳里鎮開保齡球館，因
      要在商業區設立，不能在住宅區，所以連絡我去提供參考
      ，因涉及稅捐，我建議他們設一個名稱，所以才設佳禾企
      業社」、「我去時房間內有很多人，而且我原與他們不認
      識，故自訴人有無在場，沒有印象」、「所有股東的印章
      都有交給我」（詳本院更一卷87頁、第88頁），故被告等
      供稱上情為被告乙○○與自訴人等人商議後所為，亦自訴
      人所知並同意一節，應屬有據。
（二）自訴人雖所否認，惟查：
  (一)佳禾企業社於84年8月間即向主管機關提出營利事業統一發
    證設立申請正式營業，有設立申請書、合夥契約書影本在卷
    足徵（附於上訴卷第101頁至第105頁），據被告等陳稱：佳
    禾保齡球館在84年7月8日正式開幕對外營業（詳更一卷一第
    95頁答辯狀），而自訴人戊○○係於85年12月22日始向佳禾
    公司提出辭去總經理職務，亦有被告乙○○提出之聲明書1
    份附卷可稽（附於原審卷第34頁），因而自訴人係自84年8
    月間佳禾企業社設立申請後，直到85年12月22日以後始未再
    負責佳禾公司之業務經營，顯見當時佳禾公司為在佳里鎮為
    順利經營佳禾保齡球館業務，則需以此變通方式設籍課稅，
    而自訴人當時尚擔任佳禾公司總經理，此項登記之申請復屬
    佳禾公司為經營佳禾保齡球館所必須進行之重要事項，何況
    此一設立登記之申請亦係有利於佳禾保齡球館業務之營運，
    衡情自訴人應無不知之理。
  (二)自訴人從84年8月23日起至85年4月10日止，就「佳禾企業社
    」台南縣稅捐稽徵處徵收娛樂稅之現金支出傳票，均「親自
    簽名」其上，有佳禾企業社現金支出傳票及台南縣稅捐稽徵
    處娛樂稅核定稅額繳款書影本各7份在卷可參（附於原審卷
    第27頁至第33頁），及證人庚○○（原名辛○○）於本院更
    審調查時具結證稱：「84年6月份我在佳禾企業社擔任會計
    ，85年5、6月左右離職的」、「當時佳禾企業社負責人是乙○○，戊○○擔任總經理」、「我上任時就使用佳禾企業社
    名義了」、「支出傳票是我製作的，我有給主管核定」、「
    現金支出傳票附繳款書核准是戊○○簽名的」，而自訴人戊○○亦當庭承認現金支出傳票上為其簽名無誤（詳更一卷二
    第12頁至第14頁），又自訴人於證人庚○○為上開證述後稱
    ：伊不知道有佳禾企業社，庚○○拿給伊簽名的是空白的支
    出傳票云云，然查自訴人身為總經理，負有保齡球館營運成
    敗重任，會計帳目款項出入之核定，豈會多次在空白的支出
    傳票上簽名，是自訴人指稱：伊不知道有佳禾企業社，庚○○拿給伊簽名的是空白的支出傳票乙節，顯與常情有悖，於
    本院更二審時自訴人改稱：伊簽名之現金支出傳票，是佳禾
    公司之娛樂稅，並非有佳禾企業社之娛樂稅，惟佳禾公司不
    得經營保齡球場業務，已如前述，是自訴人所訴，顯與上情
    均相悖，殊難以採信。
（三）至最高法院發回意旨以：卷內佳禾公司之「台南縣政府營
      利事業登記證」（84公字第00109083號），其營業所在地
      記載為「台南縣永康市○○里○○街91巷20弄87號1樓」
      ，及營業項目附註「不得從事設置保齡球場業務」，另有
      營業所在地載為「台南縣佳里鎮○○路91號」及營業項目
      欄無上述附註記載者（詳第一審卷第146頁、第184頁，更
      一卷一第127頁），其記載不同之原因何在？倘佳禾公司
      已依營業所在地「台南縣佳里鎮○○路91 號」取得營利
      事業登記證，又何有另設「佳禾企業社」之必要？即至有
      詳求之餘地一節。經查因台南縣佳里鎮○○路91號係住宅
      區，非在商業區，故不得經營保齡球館球場業務，業據承
      辦之代書己○○供證在卷，已如前述，且經本院更二審函
      查臺南縣政府亦函稱：「本府並未核准佳禾娛樂公司於佳
      里鎮○○路91號營利事業登記」、「依據前臺灣省政府71
      年6月29日府法字第144269號令修正之都市計畫法臺灣省
      施行細則第16條第1項第5款規定住宅區不得為保齡球館之
      使用，又按現行內政部令領之都市計畫法臺灣省施行細則
      第15條第1項第10款亦有是項規定」，有臺南縣政府95年6
      月8日府經商字第0950116298號函及95年6月27日府城都字
      第0950135491號函附卷可查 (附於本院更二審更二卷第17
      0頁、第190頁)，並據臺南縣佳里鎮公所函稱：「佳里鎮
      ○○路91號地址確屬都市計畫區住宅區用地」有該所95年
      6月22日所建字第0950007721號函可按 (附於本院更二審
      卷第189頁)，而自訴人所提出另有營業所在地載為「台南
      縣佳里鎮○○路91號」及營業項目欄無不得從事設置保齡
      球場業務之附註記載者之台南縣政府營利事業登記證 (附
      於原審卷第184頁)，經核與臺南縣政府所核發之「台南縣
      政府營利事業登記證」之規格不符，且其中有關「營業所
      在地」、「核准設立登記日期」及「營業項目」部分，經
      詳予核對，似有變造後影印之情形 (剪貼後再影印複製)
      ，足證原審卷第184頁所附之營利事業登記應屬不實，自
      訴人亦指為偽造，然係由自訴人向法院提出者，由何人偽
      造，尚屬不明，惟既然臺南縣政府未對佳禾公司在「台南
      縣佳里鎮○○路91號」核發營利事業登記，故自訴人及被
      告等為在佳里鎮設置保齡球場業務，須設藉課稅，否則恐
      因無照營業而遭勒令停業，不得已始依代書己○○之建議
      ，另設「佳禾企業社」，衡情有其必要。
（四）綜上所述，佳禾娛樂公司營利事業登記證記載地點在永康
      市，不能供保齡球館在佳里鎮經營課稅之用，則被告乙○○、甲○○另申請設立佳禾企業社，實有其必要，自訴人
      當時為保齡球館之總經理，對此事應知情並同意，被告等
      辯稱有經自訴人之同意云云，應可採信，則自訴人指訴被
      告乙○○、甲○○等人共同偽造營利事業統一發證設立申
      請書，並持以向主管單位申請許可等情，核與前述情節不
      符，尚難採信。
四、關於將佳禾公司解散部分：
（一）被告乙○○等人係於86年5月27日，向臺灣省建設廳提出
      「佳禾公司」解散登記申請獲准，有臺灣省政府建設廳87
      年9月11日87建三管字第477165號函附卷足徵（附於原審
      卷第119頁），然據證人己○○於原審證稱：「佳禾娛樂
      公司後來遷至佳里鎮營業，因沒有房屋使用執照，無法申
      請營利事業登記證，我建議他們可以另外設立佳禾企業社
      ，，在佳里鎮設籍課稅，在永康的佳禾公司已經沒有營業
      了，後來新化稅捐處就通知如不營業就要註銷，我有告訴
      他們要股東同意，並蓋原來的印鑑……」等語（詳原審卷
      第108頁）；其雖稱：後來解散佳禾娛樂公司不是我辦的
      。」（詳原審卷第108頁），但於上訴審則稱：「（對原
      審第145頁（解散的股東同意書）有何意見？)是委託我辦
      的，可能是我的職員寫的，我印象中均會核對印章，若無
      誤就去辦理。」（見上訴卷第46頁）於本院更二審更審調
      查時亦證稱：「第一次叫我過去談時（按指談另外設立佳
      禾企業社），就有談過佳禾公司要解散登記，因有一些細
      節要談及我當時里長比較忙，所以拖了一段時間才去辦理
      佳禾公司解散登記，股東之印章交我辦理撤銷登記以後才
      還給公司，申請設立佳禾企業社時有兩組印章，佳禾企業
      社使用的印章與佳禾娛樂公司使用的印章不同，每一個股
      東有兩組印章，兩組印章應該是不同時段交我的」等語（
      詳更一卷一第87頁至第89頁），顯見佳禾公司當時已因佳
      禾企業社之成立而無存在之必要，則被告乙○○等人就佳
      禾公司提出解散登記申請，係屬當然之事，是被告等所述
      ，佳禾企業社之成立後，即要解散佳禾公司一節尚非虛構
      。
（二）查有關「佳禾公司」、「佳禾企業社」之設立、註銷等資
      料，雖均係同一人之筆跡（附於上訴卷第92頁、第93頁、
      第102頁至第105頁），然加蓋之印章即為各股東留存於公
      司之印章，此為自訴人所不爭，且申請設立時之股東同意
      書與解散的股東同意書上，各股東印章以肉眼觀察均相符
      （見原審卷第4、145頁），而衡之一般小型公司均將股東
      印章交予公司使用，以利公司作業，何況自訴人亦自承：
      佳禾公司成立之初，全體股東為行政作業方便起見，乃將
      印鑑委託被告甲○○保管等語（詳自訴狀所述），而證人
      己○○受託申請成立「佳禾企業社」時，即談及「佳禾公
      司」要解散登記事宜，自訴人當時既仍擔任總經理一職並
      參與「佳禾公司」之營運及管理，則「佳禾企業社」之成
      立及「佳禾公司」申請解散登記，自訴人應均有同意受託
      人己○○蓋用每一股東兩組不同之印章。足見自訴人等各
      股東以概括授權蓋用印章以處理公司事務。縱「佳禾公司
      」解散決議未能符合公司法所規定之解散決議程序，然此
      僅係該決議有效與否之問題，尚難據此認定被告乙○○等
      人有偽造股東會記錄及偽造86年5月17日解散「佳禾公司
      」股東同意書等相關資料並持以行使之犯行。
（三）自訴人早於85年12月22日向「佳禾公司」提出辭去總經理
      職務，而「佳禾公司」遲至86年5月27日始向臺灣省建設
      廳提出「佳禾公司」解散登記申請獲准，雖在自訴人辭去
      總經理職務以後之事，惟據證人己○○證稱：第一次叫伊
      過去談時（按指談另外設立一個佳禾企業社），就有談過
      「佳禾公司」要解散登記，因有一些細節要談及伊當時里
      長比較忙，所以拖了一段時間才去辦理「佳禾公司」解散
      登記等語，已如前述，參以85年4月間佳禾公司因沒有營
      業未提出申報而受臺南縣稅捐稽徵處處罰滯報金新台幣一
      千二百元，引起股東乙○○、丁○○不滿，責備甲○○辦
      事不力，促其要求己○○儘快提出解散申請，亦有繳納罰
      金之現金支出傳票附卷可按（附於更一卷一第144頁），
      可見「佳禾公司」要辦理解散登記之事，早在84年8月間
      委託證人己○○向主管機關提出「佳禾企業社」營利事業
      設立申請時，雙方即談及「佳禾公司」要辦理解散登記之
      事，無奈尚有有一些細節待處理及己○○本身為里長事忙
      ，致受託人己○○拖延至86年5月27日始向臺灣省建設廳
      提出「佳禾公司」解散登記之申請，尚不得因受託人遲延
      提出申請，即認定自訴人未同意辦理「佳禾公司」解散登
      記。
（四）至於自訴人質疑「佳禾公司」既於86年5月27日報請解散
      ，為何86年10月16日仍開股東會決議解散「佳禾公司」等
      情，惟依被告對「佳禾公司」解散等事宜係委託己○○所
      為，因而己○○申請後，公司開股東會補正會議記錄亦為
      可理解之事，尚不能因其程序之瑕疵，即認佳禾公司之解
      散有虛偽之情事。又自訴人另稱為方便全體股東領紅利而
      將印章委託甲○○保管云云，惟查，佳禾公司有盈餘時，
      係由乙○○與戊○○兩人商議決定發放金額後，打電話或
      直接面告甲○○將股東應得股息直接電匯至各股東指定帳
      戶，根本不需要蓋用各股東印章等情，已據被告等人陳明
      在卷，並有股息分配電匯單為憑（附於更一卷一第130頁
      至第143頁），顯見自訴人所稱股東委託甲○○保管之印
      章，只為方便全體股東領紅利乙節，並不可採。
五、關於變更佳禾公司在第一商業銀行佳里分行所開設之支票存
    款帳戶印鑑部分：
（一）被告乙○○等人於86年1月7日，將佳禾公司在第一商業銀
      行佳里分行所開設之0324-7之支票存款帳戶中自訴人之印
      鑑，變更為被告丁○○之印鑑，業據乙○○、丁○○供認
      屬實，並有第一商業銀行佳里分行87年4月17日一佳字第
      113號函送之印鑑變更相關資料及87年1月14日通知自訴人
      之函件各一份在卷可證（附於原審卷第48至50 頁）。
（二）惟查85年12間自訴人請辭總經理職務及退股聲明，且表示
      不再參與該公司之業務運作，拒絕在支出支票上蓋章，有
      自訴人之聲明書2張股東會議紀錄附卷可按（附於原審卷
      第34頁、第35頁、第36頁），自訴人亦承認上情無誤（詳
      原審卷第25頁），參以自訴人於86年9月12日又發函案外
      人即佳禾保齡球館坐落之房屋及基地出租人楊生貴，告知
      楊生貴其所收租金支票上之印章已非自訴人名義，請楊生
      貴另與佳禾保齡球館訂定新約，並將舊約交付被告甲○○
      等語（附於原審卷第165頁），顯見自訴人對於變更銀行
      印鑑一事不僅未有反對之意，且極力撇清其與佳禾公司之
      關係，凡此益證被告乙○○等人變更銀行印鑑一事，並不
      違背自訴人辭職之本意。按總經理為實際執行公司業務之
      人，則佳禾公司若未另定人選以執行公司業務，將使公司
      業務陷於停頓狀態，因而佳禾公司決定由股東即被告丁○○代替自訴人而執行總經理職務，應屬合情合理，且為顧
      及該公司資金運作方便起見，乃將銀行帳戶中自訴人之印
      鑑變更為被告丁○○之印鑑，亦屬必要之事，又自訴人既
      已退出公司之營運管理職務，則佳禾公司為利於持續營運
      ，並方便於資金往來等行政業務之執行，乃將自訴人之印
      鑑持以向銀行變更為被告丁○○，亦未逸脫自訴人當初委
      託被告甲○○保管及使用印章之授權範疇，足見自訴人片
      面指述被告乙○○等人涉有偽造文書等犯行，顯難採信。
（三）發回意旨以：更換印鑑上申請書上無自訴人印章等語。查
      ：自訴人已聲明退出佳禾保齡球館之經營，而自訴人為公
      司總經理，非負責人，依例變更印鑑只須負責人及公司章
      （即公司大小章）即可，並不須被變更之人印鑑，此為公
      眾週知之事實，故變更印申請書上無自訴人印章並不能證
      明未經自訴人同意，亦不證明即為背信。
六、關於背信及侵占部分：
（一）被告乙○○、丁○○、王智賢等3人曾於86年10月16日召
      開股東大會決議停止佳禾保齡球館之營運，並決定資產分
      配方式，有該次股東會議記錄1份在卷可考（附於原審卷
      第69頁），前開諸項事務，係屬佳禾公司重要事項，依佳
      禾公司章程第8條之規定，應由全體股東同意行之，是被
      告乙○○等3人召開上開股東會，並僅以3人即決議上開事
      項，確與該公司章程有違，然此僅係該決議內容是否有效
      之爭議，而非決議內容真實與否之問題。而被告不僅於86
      年10月13日曾發函通知各股東，表示將於同年10月16日召
      開股東大會，而且會後並隨即於86年10月27日寄發存證信
      函附送該股東會議記錄等資料通知自訴人等其他未出席股
      東會之股東，有87年10月13日被告乙○○所發出之開會通
      知1份、郵政限時掛號函件執據影本6份，以及86年10月27
      日台南郵局第3968號存證信函1紙附於原審卷可參（詳原
      審卷第68頁、第69頁、第174頁），雖自訴人請求傳喚之
      證人涂瑞鈴稱未接到開會通知，然涂瑞鈴為自訴人之妻，
      其對被告不利之證詞是否可信，已值斟酌，證人股東之一
      丙○○於原審證稱：「我去開股東會時，有談到要解散。
      」（見原審卷第140頁反面），於上訴審證稱：「沒接到
      解散股東會通知。」（見上訴卷第64頁），於本院則證稱
      ：「有收到解散通知的存證信函」（見本院98年4月3日筆
      錄），證人李秋菊證稱：「應該有接到解散股東會通知」
      （見上訴卷第65頁），且上開郵政限時掛號函件執據為憑
      ，證人亦無法否認有收到上開存證信函。而證人丙○○嗣
      後又承認有接到解散及分產之通知，因而上開證人之證詞
      並無法為被告未通知開會之證明。至於另一證人李秋菊證
      稱係委託被告乙○○處理投資事宜，且不否認收到開會通
      知，是被告乙○○等三人雖未合法召開股東大會以決議前
      揭事項，然彼等不僅事前發函通知股東，且為上述決議後
      亦立即將該決議內容通知自訴人等股東，是該決議之效力
      如何或有疑問，但被告等人應無侵占佳禾資產之犯意，則
      屬無疑。
（二）佳禾公司所經營之佳禾保齡球館所使用之房屋及土地，係
      向案外人楊生貴所租用，且佳禾公司因保齡球館業務營運
      不佳，而於86年10月21日與楊生貴協議86年年10月30日終
      止租約，並於同年11月30日交還房地，嗣因該公司股東未
      如期拆除屋內物品，被告乙○○等3人乃再度發函向楊生
      貴請求延緩交還房地時間，有房屋租賃契約書、協議書及
      86年12月5日被告乙○○等3人對於楊生貴所發函件等影本
      各1份在卷可證（附於原審卷第112頁、第166頁、第173頁
      頁），衡情被告乙○○等3人苟有侵占佳禾公司所剩餘資
      產之意，則彼等必將迅速拆除前開屋內物品後加以變賣，
      而無一再展延返還房地期限之理，自訴人復未就被告等人
      是否確曾變賣佳禾公司物品後並將價金侵占入己，抑或將
      佳禾公司所有之物品據為己用等情事，提出足以佐憑之證
      據以供調查，何況自訴人戊○○早於85年12月22日所提出
      之聲明書中聲明：「如果不准退股，自願放棄名下股權。
      」（附於原審卷第34頁），亦窺知自訴人見公司陷於虧損
      ，急於脫身，放棄經營，甚至「願放棄股權」之窘境，惟
      因佳禾保齡球館業務營運狀況已大不如前，無人願承接自
      訴人之股權，其仍為股東之一。又自訴人辭去總經理務後
      ，以佳禾企業社名義繳納娛樂稅所經營之保齡球館，營業
      每況逾下，虧損持續增加，被告等人為減少股東遭受更多
      之損失，先於86年10月13日曾發函通知各股東，表示將於
      同年10月16日召開股東大會，嗣股東大會決議停止佳禾保
      齡球館之營運，並決定資產分配方式後，並隨即於86年10
      月27 日寄發存證信函附送該股東會議記錄等資料通知自
      訴人等其他未出席股東會之股東，未見有異議，已如前述
      ，乃於86年11月20日書立合夥解散契約書上蓋用包含自訴
      人在內全體合夥人（股東）印章，向台南縣政府辦理營利
      事業「佳禾企業社」註銷登記，要屬行政作業方便所為，
      有利於全體合夥人，並未逾自訴人當初委託被告甲○○保
      管及使用印章之授權範疇。
（三）至自訴人又指稱：佳禾公司按月提撥公積金由乙○○保
      管，以84年7月份為例，當月盈餘為四百五十萬元，即有
      盈餘公積金四十五萬，以此類推至85年4月，佳禾公司累
      積之公積金為三百六十萬元。佳禾公司除按月提撥百分
      之十公積金外將盈餘分給股東，依前述計算，應有盈餘三
      千六百餘萬元，除提撥五百萬元分派給股東外，餘三千餘
      萬元未分派。佳禾公司興建保齡球館期間，於84年5月
      間因施工不當，釀成火災，造成硬體損失二百萬元、營業
      損失四百五十萬元，由承包之元來水電公司賠償六百五十
      萬元。佳禾公司之保齡球館，委由富可公司設置保齡球
      道等設備，積欠工程款一百七十萬三千七百元，公司自85
      年8月起每月自公司盈餘提撥二十萬元交乙○○代為清償
      ，至85年8月共提撥二百六十萬元。以上公司款項均被告
      乙○○等侵占云云，經查：
  (一)佳禾保齡球館初期雖有盈餘，但流行趨勢一過，營運即下滑
    ，轉為虧損，因虧損日益加大，終至停止營業，除據被告等
    供明外，並股東會決議：「現有股東無人願意承受戊○○先
    生所有百分之三十股份、公司願意以原股金 (每股六十萬元
    )的五成對外招商」，有股東會紀錄可查 (附於原審卷第162
    頁)，再參酌自訴人聲明請辭總經理職務及退股，並於聲明
    書上表示：「如果不准退股，自願放棄名下股權」 (詳更一
    卷二第43頁)，足證被告等所辯佳禾保齡球館因虧損而停業
    ，應可採信。佳禾保齡球館既因虧損而停業，自無盈餘，更
    無盈餘公積金，自訴人竟以開業之初，營業額最好之情況，
    推斷佳禾公司有累積之公積金為三百六十萬元、盈餘三千六
    百餘萬元而認被告等有侵占之犯行，尚屬無據。
  (二)84年5月間因施工釀成火災賠償部分，據乙○○供稱：佳禾
    公司僅損失二百萬元，而此損害負擔方式，經股東會議決議
    ：「由乙○○負擔一百萬元，公司負責七十萬元，自訴人戊○○督導不週，負責三十萬元」，除經自訴人於告訴被告乙○○背信案供明外，並有自訴人參與之股東會議紀錄可按 (
    附於更一卷二第31頁)，是自訴人所指火災賠償原來水電公
    司賠償六百五十萬元，為被告所侵占云云，亦無根據。
  (三)佳禾公司按月自盈餘提撥二十萬元清償富可公司工程款部分
    ：案外人富可公司雖曾就自訴人所指之設置保齡球道等設備
    之工程款，對於被告乙○○提出民事訴訟，然富可公司係因
    被告乙○○身為佳禾公司董事長，未依法進行清算，償還公
    司債務，即將公司剩餘財產分派各股東，始對其提起民事訴
    訟，而該案經本院更二審民事庭審理結果，認定佳禾公司尚
    欠富可公司一百七十萬三千七百元之工程款未償還，而為富
    可公司勝訴之判決（詳見上更一卷一第72頁所附本院更二審
    87年度上字第230號民事判決書影本）。又富可公司原已向
    佳禾公司收取工程款達一百三十萬元，其提起訴訟請求償還
    者，係84年8月間核計出之餘款，而非總工程款，有上開民
    事判決在卷可稽，是自訴人所稱佳禾公司自84年8月起至85
    年8月止，共計提撥二百六十萬元即有未合。況佳禾公司固
    曾於85年7月至9月等三個月中，每月提存二十萬元共計六十
    萬元準備給付富可公司所未償付之工程款，嗣因佳禾公司佳
    禾保齡球館業已陷入虧損狀態，致資金運轉困難，無能力繼
    續提存，且於85年11月10日轉出十八萬元填補虧損，在同年
    12月10日再轉出四十二萬元填補不足，有佳禾公司帳冊85年
    八十五年七至九月份收支明細影本（詳見本院更二審上更一
    卷一所附91年3月29日答辯狀所附證六：工程支出帳目、證
    七：85年7至12月份收支明細影本。註：佳禾公司所轉出十
    八萬元及四十二萬元二筆款項時，尚在自訴人擔任總經理任
    內），故自訴人所謂佳禾公司按月自盈餘提撥二十萬元清償
    富可公司，應僅提撥三月，嗣因公司虧損，又轉填補不足而
    使用迨盡，並無提撥二百六十萬元之事實，亦甚明確。
  (四)綜上所述，自訴人之上開指訴，均無確切證據可證明，殊難
    單憑自訴人片面之指訴，令被告等負擔刑責。
七、檢察官移送併辦部分（87年度偵字第6358號），謂：乙○○
    甲○○共同偽造佳禾娛樂公司解散登記等語，既與本件具有
    同一案件之關係，且檢察官係因偵查終結前知有本件自訴，
    而依刑事訴訟法第323條第2項之規定移送併辦，爰不另退回
    復行偵辦，附為敘明。
八、原審審理結果，認被告等之犯罪不能證明，復查無其他積極
    證據足認被告等人涉有自訴人所指訴之犯行，是依調查證據
    之所得，諭知被告等三人均無罪。本院經核原判決認事用法
    均無不當。自訴人上訴意旨猶執陳詞指摘原判決不當，為無
    理由，應予駁回。
九、據上論斷，應依刑事訴訟法第368條，判決如主文。
中    華    民    國    98    年    4     月    28    日
                  刑事第五庭    審判長法  官  楊明章
                                      法  官  顏基典
                                      法  官  楊子莊
以上正本證明與原本無異。
自訴人如不服本判決應於收受送達後10日內向本院提出上訴書狀
，其未敘述上訴理由者，並得於提起上訴後10日內向本院補提理
由書（均須按他造當事人之人數附繕本）「切勿逕送上級法院」
。
                                      書記官  王全龍
中    華    民    國    98    年    4     月    29    日


司法院資訊處製作；財團法人民間司法改革基金會備份。
